臺灣高雄地方法院刑事判決　　　　　　　95年度訴字第3772號
公　訴　人　臺灣高雄地方法院檢察署檢察官
被　　　告　甲○○
指定辯護人　本院公設辯護人　戊○○
上列被告因強盜等案件，經檢察官提起公訴（95年度偵字第2654
7號），本院判決如下：
    主  文
甲○○意圖為自己不法之所有，攜帶兇器，以強暴至使不能抗拒
而取他人之物未遂，累犯，處有期徒刑肆年。扣案之菜刀貳把沒
收之。又意圖為自己不法之所有，攜帶兇器，搶奪他人之動產，
累犯，處有期徒刑壹年貳月。前開扣案之菜刀貳把沒收之。應執
行有期徒刑肆年拾月，扣案之菜刀貳把沒收之。
    事  實
一、甲○○前於民國93年間因施用毒品案件，經台灣台南地方法
    院以93年度訴字第1080號判決判處有期徒刑7 月確定，並於
    94年3 月22日入監執行，於94年10月22日因徒刑執行完畢出
    監。詎仍不知悔悟，復基於意圖為自己不法所有之強盜犯意
    ，於95年10月份某日先以黃褐色之封箱膠布黏貼遮蓋其所騎
    用之車號M2B-952 號重型機車車牌後，於95年10月9 日上午
    8 時許，身著內藏菜刀2 把（其中1 把菜刀之刀身有一圓孔
    ）之咖啡色大外套，騎乘上開經事前遮蔽車號之重型機車離
    開住處，尋覓下手行搶之商家，嗣於同日上午10時4 分許行
    經高雄市前鎮區○○○路375 號博平西藥房，隨即攜帶客觀
    上足以危害人之生命身體安全，具有危險性之菜刀2 把進入
    該藥房內，待藥劑師助理乙○○趨前詢問其有何需求時，隨
    即上前一手抓住林億欣之衣領，另一手並持該刀身有一圓孔
    之菜刀抵住林億欣之頸部，乙○○見狀驚慌中以雙手阻擋之
    際，遭被告持上開菜刀劃傷其雙手，致受有右前臂淺部利器
    劃割傷7 ×0.1 公分、左手淺部利器劃割傷3 ×0.1 公分之
    傷害（傷害部分未具告訴）。嗣甲○○見藥房老闆娘於櫃台
    後方撥打電話，旋即出言阻止藥房老闆娘報警，且為等待拿
    取財物而與乙○○及藥房老闆娘僵持不下，俟乙○○向其表
    示並未管理錢財，無錢可給等語後，甲○○始退出藥房逃離
    現場，而未得逞。同日上午11時許，甲○○又騎乘上開機車
    前往高雄市前鎮區○○○路96號之「阿里阿多」滷肉飯店購
    買便當，其待該店店員丙○○備妥便當交付時，竟另行基於
    意圖為自己不法所有之搶奪犯意，趁丙○○未及防備，徒手
    搶奪放置於店內櫃台上之硬幣1 盒（共計新台幣一千五百元
    ），得手後旋欲騎乘上開機車逃離現場，惟因手持硬幣盒而
    牽車不穩，接連摔倒在地3 次，其原藏置於外套內，刀身有
    一圓孔，前用以行搶博平西藥房之菜刀1 把亦因而掉落在地
    ，且為「阿里阿多」滷肉飯店之店員拾獲。甲○○於騎車逃
    離現場後，為取回其掉落於「阿里阿多」滷肉飯店外之上開
    菜刀，以免其前於博平西藥房強盜之犯行遭人識破，遂再返
    回「阿里阿多」滷肉飯店，將該搶奪得手之硬幣1 盒返還予
    丙○○，並要求該滷肉飯店店員交還其掉落之上開菜刀，惟
    遭店員拒斥未果後，始離開現場。嗣經員警接獲博平西藥房
    通報遭強盜後，經察看案發現場附近沿途監視錄影畫面，查
    知甲○○行跡可疑，並循線在高雄市前鎮區○○○路與佛德
    路口逮捕甲○○，復自甲○○身著之咖啡色大外套內查扣刀
    身完整之菜刀1 把，嗣再據報於高雄市前鎮區○○○路96號
    「阿里阿多」滷肉飯店查扣甲○○所掉落，刀身有一圓孔之
    菜刀1 把。
二、案經高雄市政府警察局前鎮分局移送臺灣高雄地方法院檢察
    署檢察官偵查起訴。
    理  由
壹  證據能力部分
一、本件扣案之菜刀2 把及作案機車照片、被告於犯案當日為警
    逮捕時之照片均以其物體本身之存在作為證據，係屬物證，
    而非供述證據，且均係經警當場查扣，均有證據能力，得引
    為證據。
二、本案卷附財團法人奇美醫院診斷證明書、高雄市立凱旋醫院
    診斷書、高雄市立凱旋醫院95年12月11日高市凱醫成字第09
    50006927號函暨所附被告病歷1 份、財團法人奇美醫院95年
    12月11日（95）奇醫字第5679號函附被告病情摘要及病歷各
    1 份、高雄市立凱旋醫院96年3 月9 日高市凱醫成字第0960
    001337號函附被告之精神鑑定書1 份，及記載被害人乙○○
    傷勢之邱綜合醫院驗傷診斷書1 件均屬被告以外之人於審判
    外之書面陳述，當事人於法院調查證據時，知有刑事訴訟法
    第159 條第1 項之情形存在，而未於言詞辯論終結前聲明異
    議，依同法第159 條之5 第2 項規定，視為當事人於審判程
    序同意作為證據，且經本院審酌認該書面陳述係醫護人員本
    於其所受之醫事專業訓練，基於其診察被告所得結果而為陳
    述，認為適當，均得引為證據。
貳  實體部分
一、訊據被告固坦承於95年10月9 日上午11時許，在「阿里阿多
    」滷肉飯店徒手搶奪放置於店內櫃台上之硬幣1 盒，共計新
    台幣（下同）一千五百元，惟否認有何持刀進入博平西藥房
    強盜財物之情事，並辯稱：伊於案發當日上午7 時許，因與
    妻子爭吵，而心情不佳，遂混合服用安眠藥、鎮靜劑及FM2
    等藥物，致精神恍惚，伊僅依稀記得曾進入博平西藥房，但
    對於案發經過已不復記憶云云（見本院卷第35頁）。經查：
  (一)被告於95年10月9 日上午10時4 分許，在博平西藥房持菜刀
    搶盜財物未遂之事實，業據證人乙○○證述在卷，並證稱：
    案發當時被告頭戴安全帽及有色眼鏡，…進入店裡沒有說話
    ，伊上前詢問被告需要什麼，被告就走過來抓住伊之衣領，
    …待伊回過神後就發現菜刀已經架在伊脖子上，…當時伊有
    用雙手抵擋，待看到刀子後伊就停止動作，而遭刀子劃傷…
    ，被告說要搶劫，叫伊把錢拿出來，…當時老闆娘在伊身後
    櫃台，…伊看到老闆娘在打電話，…被告對老闆說不要打電
    話，…老闆娘遂告訴被告她只是以電話叫兒子起床，並不是
    要報警，…後來我們3 人僵持對看了一陣子，…伊告訴被告
    伊只是店員，沒有管錢，叫被告找老闆娘要錢，…伊看被告
    好像要等老闆娘拿錢給他，但後來被告見沒有結果，就慢慢
    離開了等語（見本院卷第96頁、第95頁、第97頁、第98頁、
    第96頁、第98頁、第96頁），並經證人乙○○當庭指認被告
    即為95年10月9 日持刀行搶之人無訛（見本院卷第97頁），
    復經警於「阿里阿多」滷肉飯店外扣得自被告身上所掉落，
    刀身有一圓孔之菜刀1 把及照片4 幀在卷足憑（見警卷第19
    頁扣押物品目錄表、第39頁、第40頁、第41頁）。核證人乙○○之證詞與扣案證物相符，應屬真實可採。惟被告因憚於
    博平西藥房之老闆娘已以電話報警，且拒不交付財物，始悻
    然離開現場乙節，業據證人乙○○證述如前，顯見被告並非
    出於自我悔悟，為使其行為合於社會、倫理之道德價值規範
    ，而中止其強盜犯行，乃因認知其犯罪可能會被發覺而選擇
    逃離現場，自與刑法第27條第1 項規定之「因已意中止」要
    件有間，被告之辯護人主張被告係因已意中止犯行，而有減
    輕其刑之事由存在云云，核與事實有違，而不足採。
  (二)被告於95年10月9 日上午11時許，在「阿里阿多」滷肉飯店
    徒手搶奪硬幣1 盒之事實，業據被告坦認不諱，已如前述（
    見本院卷第35頁），核與證人丙○○證稱：斯時被告頭戴半
    罩式安全帽，沒有戴眼鏡、口罩，…進入店內說要買便當，
    …伊包好便當後，叫被告進來拿便當，…被告要拿便當時突
    然伸手拿放在桌上的硬幣盒子，…拿了就馬上用跑的方式離
    開，並且在牽機車時因為手上拿著硬幣盒子，牽車不穩，而
    摔倒兩、三次，…被告搶走錢後，我的同事去追他，想將錢
    拿回來，沿路看到地上掉了一些硬幣還有1 把菜刀，…被告
    則在扶正機車後騎乘機車離開現場，…惟相隔約數分鐘後，
    被告再次回到店裡，將硬幣盒子原封不動地交給伊，…並開
    口說要拿回他的東西（指菜刀），但伊同事告訴被告，該處
    沒有他的東西，並且叫被告離開，被告隨即離開等語相符（
    見本院卷第100 頁、第99頁、第101 頁），並經證人丙○○
    當庭指認被告即為案發當日搶奪之人無誤（見本院卷第99頁
    ），復有扣案之菜刀1 把、相片1 幀在卷足憑（見警卷第19
    頁扣押物品目錄表、第41頁），故被告前開自白與事實相符
    ，應屬可採。至於證人丙○○固證稱：被告掉落於「阿里阿
    多」滷肉飯店外之菜刀係刀身完整，無圓孔之菜刀云云（見
    本院卷第102 頁），惟證人丙○○亦證稱：伊不知道菜刀係
    從何處掉落地下，係伊同事在機車倒地處撿到菜刀的等語（
    見本院卷第102 頁），可見證人丙○○就案發當日被告掉落
    於現場之菜刀樣式為何，應係聽聞其同事所言，而屬傳聞，
    尚不足採。而被告於案發當日係隨身攜帶如警卷第41頁所示
    之2 把菜刀外出，其為警緝獲時，自其身上所查扣之菜刀為
    刀身完整、無圓孔之菜刀，其掉落於「阿里阿多」滷肉飯店
    外之菜刀則為刀身有一圓孔之菜刀乙節，則據被告供認在卷
    （見本院卷第112 頁、第111 頁），且與卷附搜索扣押筆錄
    及扣押物品目錄清單之記載相合，應屬可採（見警卷第19頁
    、第24頁）。
  (三)又被告固辯稱：伊於案發當日上午7 時許因與妻子口角爭執
    ，而心情不佳，遂於一次混用安眠藥、鎮靜劑及FM2 後外出
    ，故其於案發時2 因受上開藥物影響而精神恍惚，處於精神
    耗弱之狀態，致無法控制其行為，始為前開強盜、搶奪犯行
    云云，並提出財團法人奇美醫院診斷證明書、高雄市立凱旋
    醫院診斷書各1 紙為證（見本院卷第42頁、第43頁）。惟：
  1.被告於案發當日究有無服用上開藥物，及其服用之劑量究為
    若干，均乏積極證據證明，已難僅憑被告之片面陳述，遽以
    認定被告有何服用上開藥物之事實。
  2.經本院依職權調取被告歷來前往財團法人奇美醫院、高雄市
    立凱旋醫院之病歷顯示，被告固自93年8 月21日起即因海洛
    因成癮，出現失眠、焦慮等症狀，而先後前往財團法人奇美
    醫院、高雄市立凱旋醫院就診，並領取各該醫院所開立含有
    鎮家劑成份之處方藥物，然據財團法人奇美醫院表示：被告
    於就診期間並未向醫師報告服用上開藥物後有何精神恍惚之
    副作用等語，高雄市立凱旋醫院亦針對被告就診期間之用藥
    情形表示：藥物副作用及對精神狀態之影響，須視病患服用
    之方式、體質、有無合併其他物質使用等情形而有異等語，
    有財團法人奇美醫院95年12月11日（95）奇醫字第5679號函
    附被告病情摘要及病歷各1 份、高雄市立凱旋醫院95年12月
    11 日 高市凱醫成字第0950006927號函暨所附被告病歷1 在
    卷可稽（見本院卷第56頁、第48頁），足見被告前未有因服
    用上開處方藥物而生精神恍惚副作用之情事，故被告辯稱：
    伊因服用上開處方藥物，致自我控制能力下降，始行犯案云
    云，已有可疑。
  3.本院復囑託高雄市立凱旋醫院對被告案發時之精神狀態為鑑
    定，該院固以：被告於博平西藥房見老闆娘撥打數通電話求
    救後，仍繼續留在現場，俟了解被害人乙○○並未保管財物
    後，亦未轉而威脅老闆娘搶奪財物，反係慢慢走出博平西藥
    房，且依博平西藥房附近路口監視錄影畫面顯示，被告於騎
    乘機車離開現場時，仍試圖徒手開啟停放於路旁之汽車車門
    ，似無迅速逃離現場之意圖，嗣於相隔數十分鐘後，旋又犯
    下「阿里阿多」滷肉飯店搶奪案件，且在現場遺留其前犯強
    盜案件之菜刀等證物後，又將搶得之金錢返還予被害人丙○○，其所為顯與其學識及一般人犯罪後急於逃跑之習性不合
    等語，而認被告於犯案時已達精神耗弱之程度，有高雄市立
    凱旋醫院96年3 月9 日高市凱醫成字第0960001337號函附精
    神鑑定書1 份在卷可參（見本院卷第76頁）。惟查：
  (1)據證人即員警丁○○證稱：95年10月9 日上午10時許接獲通
    報，在博平西藥房發生持刀強盜案件，…據被害人乙○○小
    姐指證嫌疑人特徵為身著咖啡色大外套、頭戴安全帽、手持
    菜刀，員警隨即調閱沿路監視器畫面，最後在草衙派出所之
    監視器畫面中發現嫌犯（即本案被告），被告在大熱天穿著
    咖啡色大外套，且將所騎乘之機車車牌以膠帶貼住，行跡可
    疑，嗣據報在（高雄市前鎮區○○○街發現上開可疑男子，
    員警旋即前往圍捕，…直到下午約2 時許，…在草衙二路與
    佛德路口發現被告，…嗣經員警上前圍捕，對被告進行搜身
    ，在被告所穿之外套裡找到1 把菜刀，…並以手銬將被告帶
    回派出所訊問，…被告在押送往派出所之途中與員警之對談
    均正常，經詢問其博平藥局一事，被告均可回答，惟被告並
    未主動供出「阿里阿多」滷肉飯店搶奪案，…迄返回派出所
    後，伊經草衙派出所員警告知，伊始知被告另犯下「阿里阿
    多」滷肉飯店搶奪案等語（見本院卷第104 頁、第107 頁、
    第104 頁、第105 頁、第106 頁、第105 頁），顯見被告於
    警詢中所為之任意性自白，即已清楚交代其實施整體犯罪之
    過程，且其供述之犯案經過亦與被害人乙○○、丙○○之證
    詞相符，實難認被告於實施本案整體犯罪之際，有何精神恍
    惚，無法辨明事理之情事存在。況被告亦坦承：伊於案發前
    數日即以膠帶貼住機車車牌，案發當日確有攜帶2 把菜刀出
    門等情無訛（見本院卷第112 頁），是以被告預謀犯案之先
    ，不僅將其犯案交通工具之車牌號碼以黃褐色之封箱膠布遮
    蔽，以逃避追捕，復於作案當日穿大外套以藏放行搶用之菜
    刀2 把，以避人耳目，益見其心思縝密，非於精神恍惚下犯
    案。
  (2)又博平西藥房於遭被告強盜之際，旋即通報警網求救之事實
    ，已據證人丁○○證述如前，故被告在博平西藥房見老闆娘
    已撥打電話報警，為免遭警當場逮捕，而逃離現場，未再續
    向博平西藥房老闆娘施以強暴，亦與一般人犯罪後逃離現場
    以脫逮捕之日常生活經驗法則相符，自難認其未續行強盜行
    為有何悖於常情之處。而被告於騎乘機車離開博平西藥房途
    中，仍試圖打開停放於路旁之汽車車門之行為，乃肇因於其
    前所為強盜行為尚不能滿足其急於取財之目的，其遂沿途嘗
    試竊取停放於路旁車輛中財物以滿足其目的，故其所為與一
    般盜取財物之罪犯心理亦無相違，且與其嗣於同日上午11時
    許旋又伺機徒手搶奪「阿里阿多」滷肉飯店金錢之取財目的
    連貫一致，益徵被告之前開犯行均有跡可循，而非毫無目的
    之恍惚行為。至於被告在「阿里阿多」滷肉飯店搶得金錢後
    ，雖又返回「阿里阿多」滷肉飯店，將金錢交還被害人丙○○，然而被告此舉乃為取回其掉落於該店外之菜刀1 把之事
    實，亦據證人丙○○證述甚明（見本院卷第101 頁），是其
    所為乃欲藉此取回作案工具，以掩飾其前所為犯強盜犯行，
    既非犯後突然回復神志，為回復被害人損失而返還被害人財
    物，更非悖於犯罪目的之無意義行為。
  (3)綜上，高雄市立凱旋醫院鑑定書中所指被告之脫序反應、舉
    動，經本院實施交互詰問後，均已逐一釐清被告實施上開案
    件之犯罪過程及精神狀態，認被告前開反應、舉動並無違常
    之處，而係縝密計畫以掩飾其犯行之作為，自難認被告於犯
    案時其精神狀態已達精神耗弱之程度。被告之前開辯解，核
    與事實有違，殊非可採。
  (四)綜上所述，本件事證已臻明確，被告前揭強盜未遂、搶奪犯
    行洵堪認定。
二、按本件被告在博平西藥房所持以行搶之菜刀鋒利，刀身厚實
    ，有扣案菜刀照片2 幀在卷可佐（見警卷第41頁），而被害
    人乙○○更遭被告以上開菜刀劃傷雙手，致受有右前臂淺部
    利器劃割傷7 ×0.1 公分、左手淺部利器劃割傷3 ×0.1 公
    分之傷害，有邱綜合醫院驗傷診斷書1 份在卷足憑（見警卷
    第12頁），足見被告所持刀械，已足以對人之生命、身體造
    成危害，係屬兇器，而被告持此鋒利且足以造成危害之刀械
    ，抵住被害人乙○○之頸部，令交出財物，係直接對人之身
    體施以暴力，且使被害人之生命受直接威脅，顯然已達對被
    害人施「強暴手段」至使不能抗拒之程度。故核被告甲○○
    於博平西藥房所為，係犯刑法第330 條第2 項、第1 項之加
    重強盜未遂罪；其於「阿里阿多」滷肉飯店所為，係犯刑法
    第326 條第1 項之加重搶奪罪。公訴意旨認被告於「阿里阿
    多」滷肉飯店所為，僅係犯刑法第325 條第1 項之普通搶奪
    罪，顯然疏未慮及被告係身懷兇器前往於「阿里阿多」滷肉
    飯店徒手行搶之事實，而有未恰，惟其起訴之社會基本事實
    同一，本院自得予以審認，並予變更起訴法條。又被告所犯
    上開二罪名，犯意各別，行為互殊，應予分論併罰。被告前
    於93年間因施用毒品案件，經台灣台南地方法院以93年度訴
    字第1080號判決判處有期徒刑7 月確定，並於94年3 月22日
    入監執行，於94年10月22日因徒刑執行完畢出監，有台灣高
    等法院被告前案紀錄表1 份在卷可稽（見本院卷第7 頁），
    其於徒刑執行完畢後，5 年內故意再犯有期徒刑以上之罪，
    均為累犯，均應依刑法第47條第1 項規定，加重其刑。另被
    告所犯前開加重強盜罪，雖已著手強盜行為之實施，惟未生
    取得財物之結果，其犯罪係屬未遂，爰依刑法第25條第2 款
    之規定，按既遂犯之刑度減輕其刑。本案被告同時有加重及
    減輕之事由，爰依刑法第71條第1 項之規定，先加後減之。
    爰審酌被告年輕力壯，不思以勞力賺取生活所需，竟為圖一
    己小利，即持刀強盜財物，嚴重危害社會秩序，且致被害人
    乙○○因此受有刀傷，其惡性重大，不宜輕宥，惟念及被告
    犯後坦承部分犯行，其所涉強盜犯行，並未取得財物，其所
    涉搶奪犯行，已返還財物予被害人，並均事後取得害人乙○○、丙○○之諒解，同意不予追究其行為，有和解書2 紙在
    卷足參（見本院卷第44頁、第45頁），及其智識程度為大專
    肄業等一切情狀，量處主文所示之刑，並定其應執行之刑，
    以示儆懲。
三、本件扣案之菜刀2 把均為被告所有，其中刀身有一圓孔之菜
    刀1 係供被告犯罪所用之物，另一刀身完整之菜刀1 把則為
    被告預備供犯罪所用之物，業如前述，均應依刑法第38條第
    1 項第2 款規定沒收之。至於扣案之機車安全帽1 頂及機車
    大鎖1 支，經查並非被告用以犯案之工具，爰不予宣告沒收
    ，附此敘明。
據上論斷，應依刑事訴訟法第299 條第1 項前段、第300 條，刑
法第25條第2 項、第330 條第2 項、第1 項、第326 條第1 項、
第47條第1 項、第51條第5 款、第9 款、第38條第1 項第2 款，
判決如主文。
本案經檢察官董秀菁到庭執行職務。
中　　華　　民　　國　　96　　年　　5 　　月　　29　　日
                  刑事第八庭  審判長法　官  李政庭
                                    法  官  王俊彥
                                    法  官  賴文姍
以上正本證明與原本無異。
如不服本判決，應於判決送達後10日內，向本院提出上訴狀。
中　　華　　民　　國　　96　　年　　5 　　月　　29　　日
                                    書記官  王高山
附錄：本案論罪法條
刑法第328條（普通強盜罪）
意圖為自己或第三人不法之所有，以強暴、脅迫、藥劑、催眠術
或他法，至使不能抗拒，而取他人之物或使其交付者，為強盜罪
，處5 年以上有期徒刑。
以前項方法得財產上不法之利益或使第三人得之者，亦同。
犯強盜罪因而致人於死者，處死刑、無期徒刑或10年以上有期徒
刑；致重傷者，處無期徒刑或7年以上有期徒刑。
第1 項及第2 項之未遂犯罰之。
預備犯強盜罪者，處1 年以下有期徒刑、拘役或三千元以下罰金
。
刑法第330條（加重強盜罪）
犯強盜罪而有第321 條第1 項各款情形之一者，處7 年以上有期
徒刑。
前項之未遂犯罰之。
刑法第325條（普通搶奪罪）
意圖為自己或第三人不法之所有，而搶奪他人之動產者，處6 月
以上5年以下有期徒刑。
因而致人於死者，處無期徒刑或7 年以上有期徒刑；致重傷者，
處3年以上10年以下有期徒刑。
第1項之未遂犯罰之。
刑法第326條（加重搶奪罪）
犯前條第1 項之罪，而有第321 條第1 項各款情形之一者，處1
年以上7年以下有期徒刑。
前項之未遂犯罰之。
